【裁判字號】    92,重訴,167
【裁判日期】    920729
【裁判案由】    給付貨款
【裁判全文】
臺灣士林地方法院民事判決  九十二年度重訴字第一六七號
    原      告  觀想藝術有限公司
    法定代理人  乙○○
    訴訟代理人  丙○○
                戊○○律師
                              .
                              .
    被      告  甲○○        .
    訴訟代理人  己○○律師
右當事人間請求給付分期買賣價金事件，本院判決如左：
    主      文
被告應給付原告新臺幣壹仟肆佰拾萬元及自民國八十八年五月五日起至清償日止
，按週年利率百分之五計算之利息。
訴訟費用由被告負擔。
本判決於原告提供新臺幣肆佰捌拾萬元為被告供擔保後，得假執行。
    事      實
甲、原告方面：
一、聲明：除假執行擔保金額外，如主文所示。
二、陳述：
  (一)原告公司原名為觀想文物藝術有限公司，被告於民國八十六年八月七日向原告購
    買嬰木圓桌椅一組，價金為新台幣（以下同）九十五萬元，同年十月十四日（應
    為同年八月十四日之誤繕）購買黃花梨羅漢床，價金為三百九十八萬元，嗣後又
    向原告購買包括十五世紀鎏金銅釋迦牟尼佛像、明末清初鎏金彌勒佛像、近代鎏
    金銅吉祥喜金剛、隋代大理石佛頭像、明代漢白玉佛陀坐像等總價金為一千零九
    十萬元之貨品，詎被告受領上開貨物後，僅於八十七年二月二十一日給付一百五
    十萬元予原告，尚有貨款合計一千四百三十三萬元均未給付。被告向原告購買上
    開貨物並予收受，依據民法第三百六十七條規定，有給付約定價金之義務，然經
    原告屢次催討均未履行，為此依據買賣契約關係，請求被告給付買賣價金及自八
    十八年五月五日起算之遲延利息。
  (二)對被告抗辯所為陳述：
  1.本件買賣價金債務發生後，被告先後各於八十八年五月五日，以證明書明示承認
    原告債權存在；於同年八月三十日以備忘錄同意提供擔保而為默示承認；於九十
    年二月七日在台灣臺北地方法院檢察署檢察官訊問時，對於積欠原告貨款債務亦
    有承認，進而於九十年四月九日以書面提出清償方式，復為默示承認。此外，被
    告又分別於八十九年一月十七日、九十年七月六日向原告清償各一十三萬六千元
    及一十二萬元，亦屬對於原告債權之默示承認，應生時效中斷之效力，是原告對
    被告之貨款請求權，業因上開被告承認而時效中斷，而本件原告起訴係在九十二
    年二月十七日，尚未及二年，原告之貨款請求權並未罹於時效消滅。
  2.原告在刑事偵查中，係稱茶行以他種茶片一千二百元出售予原告，並未稱被告所
    交付之普洱茶每片價值為一千二百元。而被告交付普洱茶與原告，其目的在擔保
    其貨款債務之清償，於貨款債務未全部清償前，被告並無返還請求權，且二者給
    付種類並不相同，即無抵銷之適用。
  3.被告雖於八十九年一月十七日、九十年七月六日各向原告清償一十三萬六千元及
    一十二萬元，然該等給付不足以清償全部債務，依據民法第三百二十三條之規定
    ，應先抵充利息，如有剩餘方得抵充原本。而依民法第三百六十九條、第二百二
    十九條之規定，買賣價金應與標的物之給付同時為之，給付定有期限者，自期限
    屆滿時，負遲延責任。本件被告向原告購買之貨物，係分別於八十六年八月八日
    交付嬰木圓桌椅一組及於同年八月十四日交付黃花梨羅漢床，依據上開規定，被
    告於收受貨物同時應給付買賣價金，否則即負遲延責任。上開價金自交貨之日起
    算至原告請求之遲延利息起算日八十八年五月五日前一日即同年月四日，按年息
    百分之五計算，僅以被告上開二項貨款未付而應給付之遲延利息計算，利息高達
    四十二萬餘元，是被告上開給付，猶不足以清償所積欠八十八年五月五日前遲延
    利息之全部，而僅能抵充本件請求範圍外之部分遲延利息，尚不足以抵充價款本
    金，其所辯謂原告重複請求云云，即屬無據。
三、證據：提出八十八年五月五日證明書、八十八年八月三十日備忘錄、臺中市○區
    ○○段三００地號土地所有權狀與臺中市○區○○段三四五二建號、三四二二建
    號、三四二四建號建物所有權狀、九十年四月九日協議書、估價單、收據各一件
    等影本為證。
乙、被告方面：
一、聲明：駁回原告之訴及假執行之聲請。
二、陳述：
  (一)系爭貨物原屬被告代原告銷售之性質，嗣因被告經商失利，店面貨物均遭他債權
    人取去，兩造為就此加以解決，始於八十八年五月五日簽訂確認書，確認雙方為
    買賣關係，是在八十八年五月五日前，被告並不負有給付義務，自無遲延責任。
  (二)依原告起訴所主張：被告於八十八年五月五日親簽債權證明書一份承認債務，其
    後避不見面等語，則原告之貨款請求權時效雖因該次承認而中斷，惟依據民法第
    一百三十七條第一項規定，消滅時效應自八十八年五月五日重行起算，則算至九
    十年五月五日，原告對被告之貨款請求權請求權已罹於時效消滅，被告依據民法
    第一百四十四條第一項規定得拒絕給付。
  (三)兩造於八十八年八月三十日，另簽訂備忘錄一份，被告並於同年九月十三日，依
    據備忘錄第一條、第二條之意旨，交付原告普洱茶一千七百四十八片及所有權狀
    ，至於備忘錄第三條之約定，因法律限制遲未履行，嗣於九十年四月九日雙方就
    如何履行第三條部分，協議由被告當場提供土地資料予原告前往瞭解是否適宜償
    債，可知該協議為關於如何履行備忘錄第三條約定之合意，並非就已承認之貨款
    債務再予承認。
  (四)原告援引不起訴處分書之內容，稱被告於偵查中有另對系爭債權債務關係予以承
    認，惟被告於偵查中係因檢察官訊問而為陳述，並無向原告為意思表示或意思通
    知之意或行為，即不能認為係對於系爭債務之承認。
  (五)縱認本件原告之請求權尚未罹於時效，惟原告自承被告所交付之普洱茶每片價值
    為一千二百元，則其收受迄今仍未退還被告，若非早已出售，即欲自行買下，無
    論如何皆應有抵銷之適用。
  (六)被告分別於八十九年一月十七日、九十年七月六日各向原告清償一十三萬六千元
    、一十二萬元，此部分應自原告請求之價款中予以扣除，不得重複請求。
三、證據：提出九十年四月九日協議書、普洱茶送貨清單、偵查筆錄各一件及清償收
    據二件等影本為證。
丙、本院依職權調取臺灣臺北地方法院檢察署八十九年度他字第四六二五號、九十年
    度偵字第一０四八二號偵查案卷為證。
    理      由
一、原告起訴主張：被告於八十六年八月七日向原告購買嬰木圓桌椅一組，價金為九
    十五萬元，同年八月十四日購買黃花梨羅漢床，價金為三百九十八萬元，嗣後又
    向原告購買包括十五世紀鎏金銅釋迦牟尼佛像、明末清初鎏金彌勒佛像、近代鎏
    金銅吉祥喜金剛、隋代大理石佛頭像、明代漢白玉佛陀坐像等總價金為一千零九
    十萬元之貨品，惟被告受領上開貨物後，僅於八十七年二月二十一日給付一百五
    十萬元予原告，尚有貨款合計一千四百三十三萬元未付，被告向原告購買上開貨
    物並予收受，依據民法第三百六十七條規定，有給付約定價金之義務，然經原告
    屢次催討均未履行，應負遲延責任，為此依據買賣契約關係，請求被告給付如訴
    之聲明等語。
二、被告則以：系爭貨物原為被告代原告銷售，並非買賣，惟因被告經商失敗，店面
    貨品遭他債權人取走，雙方為予處理，遂以證明書確認雙方為買賣關係，至原告
    之貨款請求權已罹於時效消滅，被告得拒絕給付。縱認時效尚未消滅，就被告前
    所交付普洱茶一千七百四十八片，每片價格為一千二百元，此部分價款亦應予抵
    銷，又被告分別於八十九年一月十七日、九十年七月六日各向原告清償一十三萬
    六千元、一十二萬元，此部分應自原告請求之價款中予以扣除，不得重複請求，
    至遲延利息之起算，應自雙方確認為買賣關係後，即自八十八年五月五日起始得
    計算等語置辯。
三、原告主張被告購買系爭貨物後，僅給付部分價金，尚欠一千四百三十三萬元之價
    款未付，求為命被告如數給付之判決等情，被告則以前開情詞置辯。是本件爭執
    要點在於：兩造間有無買賣關係、被告是否負有交付買賣價金及遲延利息之義務
    、原告之貨款請求權是否罹於時效消滅、被告得否以所交付普洱茶之價金與本件
    貨款債務抵銷、被告所給付各為一十三萬六千元及一十二萬元之金錢得否抵充貨
    款之本金等項，茲謹析述如后：
  (一)關於兩造間有無買賣關係：本件兩造間就系爭貨物確有買賣契約關係，業據原告
    提出證明書（見本院卷第十頁）及估價單（見本院卷第九十五頁）、收據（見本
    院卷第九十六頁）各一件為證，另據本院調取臺灣臺北地方法院檢察署八十九年
    度他字第四六二五號卷內所附由被告所提出之藝術品買賣合約書、報價單請款單
    等文件（參見該偵卷第三十頁以下）及被告於該偵查程序中所提出陳述書（見該
    偵查卷第二十三頁）所載，均明白記載兩造間就系爭貨物為買賣關係，被告於本
    件審理中嗣又改稱原係代銷關係，後始約為買賣關係云云，要屬不可採取。
  (二)關於被告是否負有給付買賣價金及遲延利息之義務：
  1.按買受人對於出賣人有交付約定價金之義務。買賣標的物與其價金之交付，除法
    律另有規定或契約另有訂定，或另有習慣外，應同時為之。民法第三百六十七條
    、第三百六十九條分別定有明文。又給付有確定期限者，債務自期限屆滿時起，
    負遲延責任。遲延之債務，以支付金錢為標的者，債權人得請求依法定利率計算
    之遲延利息。應負利息之債務，其利率未經約定，亦無法律可據者，週年利率為
    百分之五。民法第二百二十九條第一項、第二百三十三條第一項、第二百零三條
    亦有明文。
  2.本件兩造間就系爭貨物有買賣關係，約定價金合計為一千五百八十三萬元，有證
    明書一件在卷可憑，而就此等買賣關係，為買賣標的貨物之交付時間均在八十八
    年五月五日之前且無證據證明兩造就價金之交付時間有何特別約定，則依據上開
    民法第三百三十九條規定，被告於收受貨物時即負有給付約定買賣價金之義務，
    惟被告僅支付其中一百五十萬元之價金，尚欠一千四百三十三萬元迄今遲延未付
    ，原告本於買賣關係訴請給付同額價金及自八十八年五月五日起算之遲延利息，
    於法尚無不合
  (三)關於原告之貨款請求權是否罹於時效消滅：
  1.按商人所供給之商品之代價，其請求權，因二年間不行使而消滅。消滅時效因承
    認而中斷。時效中斷者，自中斷之事由終止時，重行起算。民法第一百二十七條
    第八款、第一百二十九條第一項第二款、第一百三十七條第一項分別定有明文。
    又所謂承認，指義務人向請求權人表示是認其請求權存在之觀念通知，並不以明
    示為限，默示之承認，如清償部分債務、請求緩期清償、支付利息、提供擔保或
    抵償其一部份貸款等亦有承認之效力，且承認無須一一明示權利之原因，以有可
    推知之表示行為為已足（最高法院五十一年度台上字第一二一六號、六十三年度
    台上字第一九四八號判例及七十七年度台上字第二二九三號判決意旨參照）。
  2.被告雖以本件貨物買賣，原告之請求權已時效消滅云云置辯，惟本件被告就原告
    之系爭貨款請求權，各於八十八年五月五日簽立證明書（見本院卷第十頁），明
    示承認其貨款債務存在；於八十八年八月三十日簽立備忘錄（見本院卷第六十頁
    ），表明積欠一千四百三十三萬元貨款未償而願提供房地設定抵押等為擔保；於
    八十八年九月十三日提出普洱茶一批交原告以供代銷所得價金充為清償，有普洱
    茶送貨清單（見本院卷第八十二頁）一件在卷可證；又於八十九年一月十七日為
    清償而給付原告一十三萬六千元（收據見本院卷第八十四頁）；於九十年四月九
    日再度以書面表明願提供坐落在大陸地區之土地充為清償；於九十年七月六日給
    付一十二萬元以為清償（收據見本院卷第八十五頁），核其歷次所為表示之內容
    ，均係對於本件貨款債務之承認，應均生時效中斷之效果，則原告之貨款請求權
    消滅時效，應各自上開通知到達原告時重行起算。本件原告於九十二年二月十七
    日向本院聲請對被告發支付命令以為請求，因被告最後一次承認之觀念通知係於
    九十年七月六日到達原告，則自該日重行起算之結果，即未逾民法第一百二十七
    條第八款所定之二年時效期間，被告自無由以時效消滅而拒絕給付，是其所辯仍
    無可採。
  (四)關於被告得否以所交付普洱茶之價金與本件貨款債務抵銷：
  1.被告就其於八十八年九月十三日提交原告之普洱茶一批，辯稱原告迄今仍未返還
    ，則應認原告有以每片一千二百元之價格自行購入，爰以該批貨物之價款抵銷云
    云，惟此為原告所否認，並主張該批普洱茶僅係提供擔保並以由原告代銷之方式
    就出售所得受償被告積欠貨款，亦無證據證明每片價格為一千二百元，且縱被告
    得請求返還該批茶葉，亦不得與本件金錢債務相抵銷等情。
  2.依據兩造間於八十八年八月三十日所簽訂之備忘錄記載，關於普洱茶部分，係約
    定由被告提出「供甲方（指原告）以合理之可成交市價批發出售，出售所得款項
    ，用於清償乙方（指被告）對甲方之欠款利息（年利率百分之十）、欠款本金及
    支付處理本債務之費用（含律師費），前述項（目）全部清償後，甲方應即通知
    乙方，以便乙方將所交付而尚未出售之普洱茶運回」，是可知該批普洱茶僅係提
    供予原告代為銷售後期以所得款項受償被告欠款，並非代物清償，且以被告積欠
    款項全部清償為條件，被告始得請求返還銷售剩餘之茶葉，是在貨款債務未清償
    前，被告無從請求返還，今被告債務尚未清償完畢，即約定之條件尚未成就，原
    告亦不負返還義務，且被告亦未舉證證明有所稱原告已自行購入之事實存在，所
    為抵銷抗辯於法要屬無據。
  (五)關於被告所給付各為一十三萬六千元及一十二萬元之金錢得否抵充貨款之本金：
  1.被告以其於八十九年一月十七日、九十年七月六日給付原告各一十三萬六千元
    、一十二萬元，主張抵充積欠貨款之本金部分，而應自原告請求中扣除云云，而
    原告則以該部分僅得依法定順序抵充八十八年五月五日前已積欠之部分利息為由
    ，予以否認。
  2.按對於一人負擔數宗債務，而其給付之種類相同者，如清償所提出之給付不足清
    償全部債額時，由清償人於清償時指定其抵充之債務。清償人所提出之給付，應
    先抵充費用，次充利息，次充原本。其依前二條之規定抵充債務者亦同。民法第
    三百二十一條、第三百二十三條亦有明文。
  3.本件被告對原告所負之債務，包括系爭貨款本金及自受領貨物翌日起算之遲疑利
    息等項已如前述，而上開由被告給付予原告之款項，並不足以清償對原告所負全
    部債務，且無證據顯示被告於上開給付時，有就抵充之順序予以指定，或兩造間
    就抵充順序已有特約存在，揆之上開規定，即應依民法第三百二十三條規定之法
    定順序予以抵充。
  4.查為系爭買賣標的之嬰木圓桌椅一組，價金為九十五萬元，原告交付予被告之時
    間為八十六年八月七日（原告誤載為同年月八日），另一買賣標的黃花梨羅漢床
    ，價金為三百九十八萬元，交貨時間為同年月十四日，有估價單（見本院卷第九
    十五頁）及送貨收據（見本院卷第九十六頁）各一紙附卷可按，則就此二件貨物
    價金之給付，依據上開民法第三百三十九條規定，即應各以其交貨之日為給付期
    限，其有遲延者，應負遲延責任，而被告遲延給付迄今，並應按法定利率即週年
    利率百分之五給付遲延利息。是有關嬰木圓桌椅一組部分，以九十五萬元自八十
    六年八月八日起算至八十八年五月四日止按年息百分之五計算，遲延利息為八萬
    二千七百六十七元；黃花梨羅漢床部分，以三百九十八萬元自八十六年八月十五
    日起算至八十八年五月四日止按年息百分之五計算，遲延利息金額為三十四萬二
    千九百三十四元，二者合計總金額為四十二萬五千七百零一元，已超過被告二筆
    給付之總金額二十五萬六千元，是原告主張依據前述法定順序抵充此二筆先到期
    部分之遲延利息後，已無剩餘可資抵充貨款本金部分並無不合，被告抗辯稱為不
    能採取。
四、從而，原告依據買賣契約關係，求為命被告給付貨款一千四百三十三萬元及自八
    十八年五月五日起至清償日止按週年利率百分之五計算之遲延利息，於法洵無不
    合，應予准許。
五、原告陳明願供擔保請准為假執行之宣告，核無不合，爰酌定相當擔保金額予以准
    許。
六、據上論結，原告之訴為有理由，依民事訴訟法第七十八條、第三百九十條第二項
    判決如主文。
中      華      民      國    九十二    年      七      月    二十九    日
                                        臺灣士林地方法院民事第一庭
~B法      官  蕭錫証
右為正本係照原本作成。
如對本判決上訴須於判決送達後廿日內向本院提出上訴狀。
中      華      民      國    九十二    年      八      月      一      日
~B法院書記官  沈慧玲


司法院資訊處製作；財團法人民間司法改革基金會備份。
